【裁判字號】    94,訴,879
【裁判日期】    950407
【裁判案由】    返還訂金等
【裁判全文】
臺灣士林地方法院民事判決               94年度訴字第879號
原      告  選擇房屋仲介有限公司
法定代理人  乙○○
原告即反訴
被告        丙○○
上  二  人
訴訟代理人  丁○○
            錢裕國  律師
複代理人    甲○○
被告即反訴
原告        戊○○
上列當事人間返還訂金等事件，本院於民國95年2 月17日言詞辯
論終結，判決如下：
    主  文
被告應給付原告選擇房屋仲介有限公司新台幣柒萬貳仟元，及自
民國九十四年九月二十八日起至清償日止，按年息百分之五計算
之利息。
被告應給付原告丙○○新台幣捌拾萬元，及自民國九十四年九月
二十八日起至清償日止，按年息百分之五計算之利息。
原告其餘之訴駁回。
訴訟費用由被告負擔百分之九十六，餘由原告選擇房屋仲介有限
公司負擔。
本判決第一項於原告選擇房屋仲介有限公司以新台幣貳萬肆仟元
為被告供擔保後，得假執行。但被告如為原告選擇房屋仲介有限
公司供擔保新台幣柒萬貳仟元，得免為假執行。
本判決第二項於原告丙○○以新台幣貳拾陸萬柒仟元為被告供擔
保後，得假執行。但被告如為原告丙○○供擔保新台幣捌拾萬元
，得免為假執行。
原告其餘假執行之聲請駁回。
反訴原告之訴及假執行之聲請均駁回。
反訴訴訟費用由反訴原告負擔。
    事實及理由
壹、本訴部分：
  一原告主張：被告與原告選擇房屋仲介有限公司於民國93年5
    月間簽訂專任委託銷售契約書（下稱系爭專任委託銷售契約
    書），被告以每坪售價新台幣（下同）180,000 元之價格委
    託原告選擇房屋仲介有限公司仲介銷售坐落台北市○○區○
    ○段2 小段548 地號土地（權利範圍67/10,000 ）及其上同
    小段20998 建號門牌台北市○○區○○路12號5 樓之10房屋
    （權利範圍全部）（下稱系爭房地），銷售期間自民國93年
    5 月27日起至93年8 月26日止，經原告丙○○出價1,800,00
    0 元購買系爭房地，被告與原告丙○○於93年8 月4 日簽訂
    不動產買賣契約書（下稱系爭不動產買賣契約書），原告丙
    ○○已於簽約時支付頭期款200,000 元，並於被告完稅後之
    93年9 月21日再支付第2 次款200,000 元。詎系爭房地於93
    年9 月3 日竟遭法院查封，無法完成過戶手續。系爭專任委
    託銷售契約書第6 條第1 項、第8 條第3 項分別規定：「甲
    方（按：即被告）保證對該委託標的物有出售之權利，或代
    理出售之權利，且產權清楚並可依約配合交屋。」、「甲方
    如有下列情形之一者，應視為甲方違約，並應給付乙方（按
    ：即原告選擇房屋仲介有限公司）原委託售價的百分之四價
    金為違約金。．．．(3)違反契約第6 條者。」被告自應給付
    原告選擇房屋仲介有限公司系爭房地原委託售價1,800,000
    元4%計算之違約金72,000元。又被告給付不能，原告選擇房
    屋仲介有限公司亦得本於民法第226 條第1 項規定，請求被
    告賠償原告選擇房屋仲介有限公司原得向原告丙○○請求按
    委託售價2%計算之報酬36,000元。又系爭不動產買賣契約書
    第7 條、第10條分別規定：「本買賣不動產權，乙方（按：
    即被告）保證產權清楚，如有他人主張權利或設定他項權利
    ，應由乙方負責於尾款付清以前速予理清，若甲方（按：即
    原告丙○○）因此而受有損害時，乙方應負完全賠償責任。
    」、「本約簽訂後，．．．如乙方不賣或不照約履行應盡義
    務時亦應將已收價款如數退還與甲方外，另加倍賠償所收價
    款同額之損害金與甲方後，本約方得解除，．．．」。原告
    丙○○自得依約請求被告返還已收價款400,000 元及賠償同
    額之損害金400,000 元等語。並聲明：(一)被告應給付原告選
    擇房屋有公司108,000 元，及自起訴狀繕本送達被告翌日即
    94 年9月28日起至清償日止，按年息5%計算之利息。(二)被告
    應給付原告丙○○800,000 元，及自94年9 月28日起至清償
    日止，按年息5%計算之利息。(三)願供擔保，請准宣告假執行
    。
  二被告則以：被告已將系爭房地所有權狀及過戶所需文件交付
    原告丙○○，並將系爭房地交付原告丙○○使用。又兩造於
    不動產買賣契約書第14條特別約定：「本件買方甲方（按：
    即原告丙○○至遲於93年8 月25日前付清尾款，否則同意乙
    方（按：即被告）辦理所有權返還登記。．．．」原告丙○
    ○自應於93年8 月25日付清尾款，並辦妥所有權移轉登記。
    系爭房地無法過戶係因原告丙○○拖延至93年9 月20日始繳
    納契稅10,866元，致未能於93年8 月25日前辦妥所有權移轉
    登記。被告並未要求以系爭土地權利範圍22/10,000 辦理過
    戶，且雙方於買賣契約訂立時即言明土地增值稅得由代書在
    第2 期款200,000 元範圍內扣除，再將餘款付給被告。代書
    於簽約日即要求被告於交款備忘錄上預填第2 期款200,000
    元，並預簽姓名，以備扣除稅金。交款備忘錄上之繳交日期
    「93年9 月21日」，係代書事後為配合繳稅日期自行補填。
    又93年8 月9 日系爭土地之增值稅單核發後，被告即催代書
    趕快繳納，且代書迄未將完稅餘款交付被告。又系爭房地係
    遭執行法院誤封，被告已提起執行異議之訴，並供擔保560,
    000 元，聲請停止執行。原告丙○○未依約給付尾款，辦妥
    過戶手續，致系爭房地遭法院查封，不可歸責於被告，原告
    丙○○對被告發函解除契約，顯不合法。又被告僅收到頭期
    款200,000 元，並未收到第2 期款200,000 元，原告丙○○
    縱得請求被告返還價金，亦僅能請求被告返還200,000 元，
    且兩造違約金之約定亦屬過高。又原告選擇房屋仲介有限公
    司已自完稅餘款中收取服務報酬，不得重覆請求違約金。縱
    認原告選擇房屋仲介有限公司得請求被告給付違約金，亦屬
    過高。且依民法第250 條第2 項規定，原告選擇房屋仲介有
    限公司亦不得再請求被告賠償360,000 元等語，資為抗辯。
    並聲明：(一)原告之訴駁回。(二)如受不利判決願供擔保，請准
    宣告免為假執行。
  三兩造不爭執之事實：
    (一)被告與原告選擇房屋仲介公司於93年5 月間簽訂系爭專任
      委託銷售契約書（見卷第10頁），系爭專任委託銷售契約
      書第6 條第1 項、第8 條第3 項分別規定：「甲方保證對
      該委託標的物有出售之權利，或代理出售之權利，且產權
      清楚並可依約配合交屋。」、「甲方如有下列情形之一者
      ，應視為甲方違約，並應給付乙方原委託售價的百分之四
      價金為違約金。．．．(3)違反契約第6 條者。」
    (二)被告與原告丙○○於93年8 月4 日簽訂系爭不動產買賣契
      約書（見卷第12至15頁），系爭不動產買賣契約書第2 條
      、第7 條、第10條分別規定：「付款期限及移交不動產方
      法(一)第一次付款：本約簽訂時，甲方應給付乙方價款之一
      部份計新台幣貳拾萬元正為簽約金（含定金），乙方亦即
      日親收足訖，餘款則依左列規定給付。(二)第二次付款：契
      約、增值稅稅單核領後參日內，雙方各自完納稅款，甲方
      應付乙方新台幣貳拾萬元正，甲方並開立與尾款同額之商
      業本票以為尾款給付之擔保，此商業本票暫保管於承辦代
      書處。」、「本買賣不動產權，乙方保證產權清楚，如有
      他人主張權利或設定他項權利，應由乙方負責於尾款付清
      以前速予理清，若甲方因此而受有損害時，乙方應負完全
      賠償責任。」、「本約簽訂後，倘甲方不買或不按約定日
      期付款，經乙方定期催告仍不給付時，願將既付價款全部
      由乙方無條件沒收，抵作違約金，並解除本約，如乙方不
      賣或不照約履行應盡義務時亦應將已收價款如數退還與甲
      方外，另加倍賠償所收價款同額之損害金與甲方後，本約
      方得解除，．．．」。
    (三)原告丙○○提出之交款備忘錄（見卷第16頁）上「戊○○
      」之簽章係真正，其上記載「93、8 、4 」、「93、9 、
      21 」 日各繳交200,000 元。被告提出之交款備忘錄（見
      卷第124 頁背面）上未記載「93、9 、21」。
    (四)訴外人王耀珠持93年7 月23日台灣台北地方法院93年簡上
      字第243 號民事確定判決於93年8 月9 日向台灣台北地方
      院民事執行處聲請強制執行系爭房地，本院民事執行處於
      93年9 月3 日受囑託於同日查封系爭房地。被告向臺北地
      方法院聲請停止執行，經臺北地方法院於94年8 月12日以
      94年度聲字第2458號裁定准許。
  四得心證之理由：
    本件兩造爭點應在於：(一)原告丙○○依系爭不動產買賣契約
    書第7 條、第10條規定，請求被告返還已收價款400,000 元
    及賠償同額之損害金400,000 元，有無理由？違約金之約定
    是否過高？(二)原告選擇房屋仲介有限公司依系爭專任委託銷
    售契約書第6 條第1 項、第8 條第3 項規定請求被告給付委
    託售價1,800,000 元之4%價金72,000元，有無理由？違約金
    之約定是否過高？又原告選擇房屋仲介有限公司依民法第22
    6 條第1 項規定，請求被告賠償原告選擇房屋仲介有限公司
    原得向原告丙○○請求之服務報酬（即委託售價2%）計算之
    損害金36,000元，有無理由？茲分述如下：
    (一)原告丙○○依系爭不動產買賣契約書第7 條、第10條規定
      ，請求被告返還已收價款40 0,000元及賠償同額之損害金
      400,000 元，有無理由？違約金之約定是否過高？
      1.系爭不動產買賣契約書第7 條、第10條分別規定：「本
        買賣不動產權，乙方（按：即被告）保證產權清楚，如
        有他人主張權利  或設定他項權利，應由乙方負責於尾
        款付清以前速予理清，若甲方（按：即原告丙○○）因
        此而受有損害時，乙方應負完全賠償責任。」、「本約
        簽訂後，．．．如乙方不賣或不照約履行應盡義務時亦
        應將已收價款如數退還與甲方外，另加倍賠償所收價款
        同額之損害金與甲方後，本約方得解除，．．．」。又
        王耀珠持93年7 月23日台灣台北地方法院93年簡上字第
        243 號民事確定判決於93年8 月9 日向台灣台北地方院
        民事執行處聲請強制執行系爭房地，本院民事執行處於
        93年9 月3 日受囑託於同日查封系爭房地之事實，為兩
        造所不爭執。系爭房地遭被告之債權人持確定判決聲請
        查封致無法辦理所有權移轉登記，自屬因可歸責於被告
        之事由致給付不能。被告事後再向臺北地方法院聲請停
        止執行，經臺北地方法院於94年8 月12日以94年度聲字
        第2458號裁定准許，並無礙其可歸責性。準此，被告因
        可歸責於己之事由無法照約履行，依系爭不動產買賣契
        約書第10條規定，自應將已收價款如數退還原告丙○○
        ，並加倍賠償原告丙○○已收價款同額之損害金。
      2.被告雖抗辯：系爭房地無法過戶係因原告丙○○拖延至
        93年9 月20日始繳納契稅10,866元，致未能於93年8 月
        25日前辦妥所有權移轉登記云云。惟質之證人即系爭房
        地承辦代書呂允成明確證稱：「（法官問：契約書第2
        條第2 項約定契稅、增值稅稅單核領後3 日內，雙方各
        自完成納稅款甲方應付乙方200,000 元，兩造有無依約
        定履行？）沒有。93年8 月4 日簽約，我在8 月5 日送
        件申報契稅、增值稅，契稅、增值稅稅單在8 月9 日核
        發，我通知兩造來完稅，賣方對繳納增值稅金額有意見
        ，認為要繳納10幾萬元太多，要求改合約土地移轉權利
        範圍，由67/10,000 改為22/10,000 ，可是合約是約定
        67/10,000 ，買方不同意改，後來賣方要求更換代書，
        我與力霸代書聯繫，該代書不願承辦，後來這段時間一
        直與被告溝通，直到繳稅期滿當日9 月19日前賣方才同
        意繳納增值稅，我們就聯絡買方拿20萬元來幫賣方繳稅
        ，在20日繳，在21日將繳稅餘款8 萬多元交給賣方，請
        賣方在合約書上簽收，簽收後我就送件辦理過戶，送件
        後才發現系爭房屋已被法院查封，無法過戶。」等語（
        見卷第47頁）。足見系爭房地無法如期完稅，係因被告
        要求更改土地權利移轉範圍所致，原告丙○○並未拖延
        繳稅。被告所辯，洵不足採。
      3.原告丙○○提出之交款備忘錄上明確記載其已於93年8
        月4 日、93年9 月21日各繳交200,000 元，被告亦不否
        認收件人「戊○○」簽章之真正。堪認原告丙○○已繳
        交買賣價款400,000 元。被告固辯稱：兩造於買賣契約
        訂立時即言明土地增值稅得由代書在第2 期款200,000
        元範圍內扣除，再將餘款付給被告。代書於簽約日即要
        求被告於交款備忘錄上預填第2 期款200,000 元，並預
        簽姓名，以備扣除稅金。交款備忘錄上之繳交日期「93
        年9 月21日」，係代書事後為配合繳稅日期，自行補填
        。又93年8 月9 日系爭土地之增值稅單核發後，被告即
        催代書趕快繳納，代書迄未將完稅餘款交付被告云云，
        惟質之證人呂允成明確證稱：「（法官問：交款備忘錄
        ，被告簽名是何時簽的？）93年9 月21日收錢時當場簽
        的。」「（法官問：簽約當時有無講好用第2 期款來墊
        繳土地增值稅？）：沒有。」「（法官問：是否確定交
        款備忘錄第2 欄上的簽名是在被告收受餘款時簽的？）
        確定，我是跟公司張小姐交到被告公司給被告簽收，我
        們當場給被告看土地增值稅單直接算給被告，請被告在
        交款備忘款上簽名。」等語（見卷第48頁、第50頁）。
        觀諸，系爭不動產買賣契約書第2 條第2 項僅記載：「
        (二)第二次付款：契約、增值稅稅單核領後參日內，雙方
        各自完納稅款，甲方應付乙方新台幣貳拾萬元正，甲方
        並開立與尾款同額之商業本票以為尾款給付之擔保，此
        商業本票暫保管於承辦代書處。」並未記載以第2 期款
        來墊繳土地增值稅，核與證人呂允文所述相符。被告所
        辯，不足採信。至代書未將土地增值稅收據第1 、2 聯
        交予被告辦理退稅，係屬價金給付後之另一問題，無礙
        原告丙○○已繳交買賣價款400,000 元予被告之事實，
        併此敘明。
      4.按當事人得約定債務人於債務不履行時，應支付違約金
        。違約金，除當事人另有訂定外，視為因不履行而生損
        害之賠償總額。其約定如債務人不於適當時期或不依適
        當方法履行債務時，即須支付違約金者，債權人除得請
        求履行債務外，違約金視為因不於適當時期或不依適當
        方法履行債務所生損害之賠償總額。民法第250 條定有
        明文。次按約定之違約金額過高者，法院得減至相當之
        數額，為民法第252 條所明定，此規定乃係賦與法院得
        依兩造所提出之事證資料，斟酌社會經濟狀況並平衡兩
        造利益而為妥適裁量、判斷之權限，非謂法院須依職權
        蒐集、調查有關當事人約定之違約金額是否有過高之事
        實，而因此排除債務人就違約金過高之利己事實，依辯
        論主義所應負之主張及舉證責任。況違約金之約定，為
        當事人契約自由、私法自治原則之體現，雙方於訂約時
        ，既已盱衡自己履約之意願、經濟能力、對方違約時自
        己所受損害之程度等主、客觀因素，本諸自由意識及平
        等地位自主決定，除非債務人主張並舉證約定之違約金
        額過高而顯失公平，法院得基於法律之規定，審酌該約
        定金額是否確有過高情事及應予如何核減至相當數額，
        以實現社會正義外，當事人均應同受該違約金約定之拘
        束，法院亦應予以尊重，始符契約約定之本旨（最高法
        院93年度台上字第909 號判決意旨參照）。系爭不動產
        買賣契約書第10條規定：「本約簽訂後，．．．如乙方
        不賣或不照約履行應盡義務時亦應將已收價款如數退還
        與甲方外，另加倍賠償所收價款同額之損害金與甲方．
        ．．」，其中關於「加倍賠償所收價款同額之損害金」
        性質上係屬違約金之約定。本院審酌被告已收價款為40
        0,000 元、一般客觀事實，社會經濟狀況及當事人所受
        損害情形，認原告丙○○請求被告賠償與所收價款同額
        計算之違約金4,000,000 元（原告丙○○未請求加倍賠
        償），並未過高，應予准許。
    (二)原告選擇房屋仲介有限公司依系爭專任委託銷售契約書第
      6 條第1 項、第8 條第3 項規定請求被告給付委託售價1,
      800,000 元之4%價金72,000元，有無理由？違約金之約定
      是否過高？又原告選擇房屋仲介有限公司依民法第226 條
      第1 項規定，請求被告賠償原告選擇房屋仲介有限公司原
      得向原告丙○○請求之服務報酬（即委託售價2%）計算之
      損害金36,000元，有無理由？
      1.被告與原告選擇房屋仲介公司於93年5 月間簽訂系爭專
        任委託銷售契約書，系爭專任委託銷售契約書第6 條第
        1 項、第8 條第3 項分別規定：「甲方（按：即被告）
        保證對該委託標的物有出售之權利，或代理出售之權利
        ，且產權清楚並可依約配合交屋。」、「甲方如有下列
        情形之一者，應視為甲方違約，並應給付乙方（按：即
        原告選擇房屋仲介有限公司）原委託售價的百分之四價
        金為違約金。．．．(3)違反契約第6 條者。」之事實，
        為兩造所不爭執。被告因系爭房地遭查封無法辦理產權
        移轉，自已違反系爭專任委託銷售契約書第6 條第1項
        之規定，原告選擇房屋仲介有限公司自得本於系爭專任
        委託銷售契約書第8 條第3 項規定，請求被告給付按系
        爭房地委託售價1,800,000 元4%計算之違約金72,000元
        。又本院審酌系爭房地之委託售價1,800,000 元、一般
        客觀事實，社會經濟狀況及當事人所受損害情形，認原
        告選擇房屋仲介有限公司請求被告賠償按委託銷售4%計
        算之違約金72,000元，並未過高，應予准許。
      2.原告選擇房屋仲介公司與被告有關違約金之約定，性質
        上應屬損害賠償總額之預定。被告違約時，原告選擇房
        屋仲介公司除得請求被告給付約定之違約金外，不得再
        本於民法第226 條第1 項規定，請求被告賠償。準此，
        原告選擇房屋仲介有限公司請求被告賠償其原得向原告
        丙○○請求按委託售價2%計算之報酬36,000元，為無理
        由。
    綜上所述(一)原告丙○○依系爭不動產買賣契約書第7 條、第
    10條規定，請求被告給付800,000 元，及自94年9 月28日起
    至清償日止，按年息5%計算之利息。為有理由，應予准許。
    (二)原告選擇房屋仲介有限公司依系爭專任委託銷售契約書第
    6 條第1 項、第8 條第3 項規定請求被告給付72,000元，及
    自94年9 月28日起至清償日止，按年息5%計算之利息。為有
    理由，亦應准許。(三)原告選擇房屋仲介有限公司依民法第22
    6 條第1 項規定，請求被告賠償36,000元，及自94年9 月28
    日起至清償日止，按年息5%計算之利息。為無理由，不應准
    許。
貳、反訴部分：
  一按「反訴之標的，如專屬他法院管轄，或與本訴之標的及其
    防禦方法不相牽連者，不得提起。」民事訴訟法第260 條第
    1 項定有明文。又該條項所稱之「相牽連」者，係指反訴之
    標的與本訴之標的間，或反訴之標的與防禦方法間，兩者在
    法律上或事實上關係密切，審判資料有共通性或牽連性者而
    言。舉凡本訴標的法律關係或作為防禦方法所主張之法律關
    係，與反訴標的之法律關係同一，或當事人兩造所主張之權
    利，由同一法律關係發生，或本訴標的之法律關係發生之原
    因，與反訴標的之法律關係發生之原因，其主要部分相同，
    均可認為兩者間有牽連關係（最高法院91年台抗字第440 號
    判決參照）。本件反訴之標的與本訴之標的，均由同一買賣
    契約關係所生，具有牽連關係，反訴原告提起反訴，自應准
    許。
  二反訴原告主張：依系爭不動產買賣契約書第14條末段規定：
    「逾三個月甲方買主丙○○應按每日總價款千分之壹計付違
    約金予乙方」，反訴被告應給付反訴原告違約金420,000 元
    等語，並聲明：(一)反訴被告應給付反訴原告420,000 元，及
    自94年7 月13日起至清償日止，按年息5%計算之利息。(二)願
    供擔保，請准宣告假執行。
  三反訴被告則以：系爭不動產買賣契約書並無第14條末段之記
    載，且反訴被告並無違約等語，資為抗辯。並聲明：(一)反訴
    原告之訴駁回。(二)如受不利判決，願供擔保，請准宣告免為
    假執行。
  四得心證之理由：
    系爭不動產買賣契約書第14條末段縱有規定：「逾三個月甲
    方買主丙○○應按每日總價款千分之壹計付違約金予乙方（
    按：即反訴原告）」，惟系爭房地無法如期完稅，係因反訴
    原告要求更改土地權利移轉範圍所致，反訴被告丙○○並未
    拖延繳稅，有如前述。反訴被告丙○○並未違約，係反訴原
    告自己違約。反訴原告請求反訴被告丙○○給付違約金420,
    000 元，為無理由，應予駁回。
參、本件事證已臻明確，兩造其餘之攻擊防禦方法，核與判決之
    基礎無影響，毋庸一一論述，併此敘明。
肆、本判決原告勝訴部分，兩造均陳明願供擔保，分別聲請宣告
    假執行及免為假執行，均核無不合，爰分別酌定相當擔保金
    額，准許之。至原告及反訴原告敗訴部分，其假執行之聲請
    已失所附麗，應併予駁回。
伍、訴訟費用負擔之依據：民事訴訟法第79條（本訴部分）、第
    78條（反訴部分）。
中    華    民    國    95    年    4    月     7     日
                  民事第一庭  法  官  楊智勝
以上正本證明與原本無異。
如對本判決上訴須於判決送達後20日內向本院提出上訴狀。
中    華    民    國    95    年    4     月    13    日
                              書記官  黃王雅寬


司法院資訊處製作；財團法人民間司法改革基金會備份。
